【裁判字號】    90,上更(一),240
【裁判日期】    900926
【裁判案由】    偽造有價證券等
【裁判全文】
臺灣高等法院刑事判決                  九十年度上更(一)字第二四號
    上  訴  人
    即  被  告  乙○○
    義務辯護人  丁○○
右上訴人即被告因偽造有價證券等案件，不服臺灣台北地方法院八十五年度訴字第二
一七三號，中華民國八十七年六月二十四日第一審判決（起訴案號：臺灣台北地方法
院檢察署八十五年度偵字第九四九六號）提起上訴，經判決後，由最高法院發回更審
，本院判決如左：
    主      文
原判決撤銷。
乙○○無罪。
    理      由
一、本件公訴意旨如附件起訴書所載。
二、訊據被告乙○○固坦承簽發如附表一所示支票及本票，並持欣揚騰公司及丙○○
    存摺填載提款單向合作金庫建國支庫、世華銀行提領現金或轉帳支出，並持詹華
    色印章及鑰匙前去世華銀行開啟詹華色所承租之保管箱，並取其內丙○○名下所
    有之不動產權狀、再簽發支票及本票向楊玉華設定抵押權調借現金三十萬元等事
    實不諱，惟矢口否認有事實欄所載之犯行，辯稱：欣揚騰公司成立之初曾簽發其
    個人支票支付公司營運所需款項，嗣再以其個人名義對外調借現金以讓支票兌現
    ，事後再簽發欣揚騰公司支票向他人借款以清償前所借之債務，此等情事均為丙○○所知悉，其係經丙○○之授權始簽發支票。且公司及家裡生活所需資金均由
    其所調度，公司之存提款亦由其為之，況其亦為公司之會計，有關財務業務乃其
    所經手，故其至銀行提款亦屬正常，且所領款項部分交由丙○○所運用，部分為
    公司及家裡週轉之用。另向楊玉華借款一事，因公司需款甚急，是丙○○叫其去
    借錢，故丙○○交待其去保管箱拿不動產權狀以辦理二胎貸款，因而交付其婆婆
    詹華色之鑰匙及印章，並告知保管箱號碼，再授權其簽發支票及本票借款，該鑰
    匙及印章絕非其所竊取云云。
三、按犯罪事實應依證據認定，無證據不得推定其犯罪事實；又不能證明被告犯罪者
    ，應諭知無罪之判決，刑事訴訟法第一百五十四條、第三百零一條第一項分別定
    有明文。又事實之認定，應憑證據，如未能發現相當證據，或證據不足以證明，
    自不能以推測或擬制之方法，為裁判基礎；且認定不利於被告之事實須依積極證
    據，苟積極證據不足為不利於被告事實之認定時，即應為有利於被告之認定；另
    認定犯罪事實所憑之證據，雖不以直接證據為限，間接證據亦包括在內，然而無
    論直接證據或間接證據，其為訴訟上之證明，須於通常一般之人均不致有所懷疑
    ，而得確信其為真實之程度者，始得據為有罪之認定，倘其證明尚未達到此一程
    度，而有合理之懷疑存在而無從使事實審法院得有罪之確信時，即應由法院為諭
    知被告無罪之判決。最高法院四十年台上字第八六號、三十年台上字第八一六號
    、七十六年台上字第四九八六號判例可資參照。次按「刑法第二百零一條之偽造
    有價證券罪，以無權簽發之人，冒用他人名義簽發該有價證券為構成要件，苟行
    為人基於本人之授權，或其他原因，對於該有價證券本即有權簽發者．．．除因
    行使合於詐欺、背信等其他刑罰之規定，應依各該罪處罰外，尚無偽造行為之可
    言，自難令負偽造有價證券罪責。」此有最高法院八十二年度台上字第二０九號
    判例可稽。又「查本人同意他人以自己名義簽發支票使用，乃係一種授權行為，
    而授權行為，有以特定某部分之行為為限，如特定之金額、日期、張數等是，有
    未加以限制者，如對授權行為未加以任何限制，應解為概括授權。」「刑法第二
  百零一條第一項之偽造有價證券罪，所稱〞偽造〞乃指無權制作有價證券之人，
    假冒他人名義，或逾越有制作權人之授權範圍，而制作外觀上具有有價證券形式
    之虛偽證券之行為而言。至於已否得有之授權，或有無逾越、逸脫授權範圍，而
    制作成有價證券，則不以明示之授權為判定其有無適法權源之唯一準據．．．是
    以票據上之名義人對於知悉無權制作有價證券之默認行為者，亦應包括的視之為
    默示之授權行為。」此亦有最高法院七十九年度台上字第二九九六號、八十二年
    度台上字第六三八四號判決可稽。
四、本件公訴人認被告乙○○涉犯刑法第二百零一條第一項、第二百十六條、第二百
    十條、第三百二十條第一項、第三百三十九條第一項等罪嫌，無非係以右揭事實
    迭據告訴人丙○○指訴不移，另被害人詹華色及證人朱明華則對被告盜取保管箱
    內權狀一事亦證述綦詳；且被告於事發後復簽立「切結同意書」，坦承盜用告訴
    人及詹華色現金共四百萬元一事，並有告訴人所提出之以現金換回支票及已兌現
    支票影本與存摺影本及證人朱明華所提出之保管箱開箱申請書影本及被告書立之
    切結同意書影本附卷可稽為其主要論據，然查被告始終堅稱係身為告訴人配偶並
  擔任公司會計，為家用及公司資金調度，均係告訴人授權且為告訴人家人及公司
    所需開立支票，而證人甲○○一再證稱：「欣揚騰公司是設在我家，當時公司之
    資金調動就只有被告，告訴人做外務業務，公司裏的調度都是被告。」「據我所
    知被告他們（即告訴人）主要的收入有欣揚騰，不夠支出所以要四處借貸，資金
    之調度大部份都是被告在調度，告訴人丙○○要跑業務。」「知道資金都是被告
    在調度，因他跟我說是告訴人要他籌錢的，有十至四十五萬元不等，四十五萬元
    那次是告訴人跟我去銀行提的，丙○○曾拿二張一百萬、五十萬元存在我戶頭．
    ．．據我所知，告訴人之財務狀況並不好，做生意營運也不是很好。」（原審卷
    第一一五頁、二四七頁八十六年十一月十七日及八十七年一月九日筆錄）。「問
    ：告訴人家庭及欣揚騰公司所有收支、調錢、軋票是否均由被告全權處理？答：
    是的，原先我不認識池小姐，婚後第一次他們兩人一起來向我調錢，以後都是池
    小姐一個人來向我調錢，錢都是到丙○○及欣揚騰公司戶頭。」（本院九十
    年六月二十二日訊問筆錄）蓋甲○○既係告訴人親表姐，自無偏坦被告之理，況
    欣揚騰公司既設在丁女住處，且告訴人及詹華色又多次委丁女調票週轉，可見甲○○與告訴人公司及家人財務來往密切，對告訴人財務知之甚詳，更何況，告訴
    人丙○○於原審八十七年六月十五日審理時被問：家庭之開支、公司雜支係由何
    人處理？余某答稱：「都是交由被告在處理。」據此可證被告及證人甲○○上開
    所言非虛，告訴人既全權委由被告處理家中及公司財務，衡情應有明示或默示之
    概括授權被告簽發其支票以調度支應支付款項。又被告自始即供稱告訴人成立欣
    揚騰公司之始，即要求被告至土地銀行忠孝分行開戶，並以被告名義開出許多支
    票作為公司週轉之用，因公司經營不善，致被告支票遭退票一百餘萬元，至八十
    四年底、八十五年初被土地銀行列為拒絕往來戶，嗣因公司經營持續惡化，丙○○恐債權人追償，乃要被告出任公司負責人，並哄騙被告辦理假離婚等語。經查
    ，被告於八十六年十二月二十六日所提出之伊名下十三張土地銀行支票為丙○○
    以被告名義簽發，另三張支票受款人分別為詹華色、余彥樺，經原審於八十七年
    一月十六日訊問告訴人：提示被告土銀支票十三張，你用這些來支付貸款？告訴
    人答稱：是的，是公司成立之初支票還未申請下來，所以才先用他的支票等語。
    又問：提示被告土銀三張支票簽發給詹華色、余彥樺？答：是的。再參酌土地銀
    行函覆原審所示，事實上丙○○簽發被告所有之支票非僅八十三年間而已，至八
    十四年底仍續簽發使用，綜此，足見被告上開所辯非虛，則被告於婚前及婚姻關
    係存續中，始終將其所有支票交付告訴人為其家人及公司使用，豈會反而偽造使
    用告訴人支票為己牟取不法利益之理？再者，併參酌欣揚騰公司登記事項卡及被
    告與告訴人通話之錄音帶譯文，告訴人係於八十四年年底將營運不善之公司變更
    負責人為被告，又旋於八十五年初與被告辦理離婚，衡諸常情，倘被告與告訴人
    婚姻已致絕境，二人感情惡劣，告訴人豈有平白將唯一資產拱手讓與被告之理；
    至告訴人辯稱係應被告要求所致，惟當時欣揚騰公司既已負債累累，連實際一手
    規畫經營負責人之告訴人尚乏力挽回，被告豈愚騃致自願接下此一燙手山芋？再
    參酌證人甲○○、丁義明均證實被告為婆婆所脅迫簽立不實之切結書，凡此等等
    ，足徵被告上開所辯告訴人誘騙辦理假離婚，又否認授權開票質借為求脫債等語
    非虛，另衡諸常理，無權冒簽他人支票者絕不且愚騃至將己共同列為發票人，自
    曝犯行，又需同負票款責任。從而被告雖開立告訴人票據，卻將自己列為共同發
    票人，顯無不法所有之意圖甚明；另卷查告訴人丙○○於原審八十七年一月九日
    訊問時陳述：「除了起訴這十張支票外，還有其他支票他盜用．．．他經過我同
    意開的不多．．．。」據此，告訴人既自承確有部分支票授權被告簽發，則以被
    告與告訴人關係之密切及證人甲○○之陳述，甚至告訴人自承公司資金及家中財
    務之調度均委由被告經手以觀，應可推論告訴人至少有默示概括授權被告使用其
    支票以向外調度支應家中及公司所需款項，而告訴人就其中某一部分予以否認時
    ，告訴人又無法證明哪些支票有授權，而哪些支票確無明示或默示，特定或概括
    授權而係被告盜開，殊難徒憑告訴人任意指謫，在無其他任何證據佐證下，率認
    被告未經告訴人同意盜開支票，至於告訴人另指訴被告曾於東奇照相打字有限公
    司任職會計期間，侵占款項，立切結書負責分期償還，而被告竟提領欣揚騰公司
    合作金庫建國支庫帳內十萬元轉帳入東奇公司負責人李來好帳戶內。惟被告始終
    辯稱當初侵占東奇公司款項係與告訴人結婚開支所用等語，查告訴人開立被告土
    地銀行支票使用，則被告使用告訴人公司支票，二項票款交互計算，苟無積極確
    據，亦尚難認被告有何不法所有之意圖。又告訴人所稱乙○○於八十四年十二月
    一日，竊取同住之婆婆詹華色在合作金庫建國支庫承租保管箱鑰匙及印章，持以
    竊取該保管箱內所存放，丙○○名下之所有權狀，再持以向楊玉華代書借款，並
    當場盜用欣揚騰公司及丙○○印章簽發支票三張，同時以自己及丙○○名義，偽
    造丙○○署押共同簽發本票三張，持以向楊玉華借款三十萬元．．．嗣經詹華色
    發現保管箱鑰匙不符，告知丙○○後，經丙○○追問後知上情云云。惟被告始終
    堅稱係丙○○將保管箱鑰匙交付要其持權狀等證件，向金主借貸三十萬元應急，
    絕非如告訴人或婆婆所言，竊取保險箱鑰匙，以權狀質押等語。茲代書楊玉華於
    原審到庭證稱雖係被告經手委辦借貸，然確曾至告訴人公司，與告訴人當面打招
    呼等語，衡諸常情，倘被告冒簽票據，擅質押告訴人之不動產，豈膽大包天敢逕
    帶金主至告訴人面前？更何況，被告若係偽造票據，代書既未要求，被告為何竟
    將自己列為本票之共同發票人，同負票據責任？顯違偽造之情。尤更甚者，告訴
    人於原審迭指稱伊直至其母詹華色於十二月八日告知保簽箱內權狀不翼而飛，伊
    始知被告盜取，翌日即去電予代書楊玉華云云，且證人即保管箱管理員朱明華亦
    證稱詹華色係十二月八日始表示鑰匙不見云云。然查證人即代書楊玉華於原審八
    十七年二月十六日審理中明確證稱：「應該是撥款日即是本票發票日〞十二月七
    日〞給被告錢。余先生是中午前打電話給我的。」顯與告訴人上開所借情節矛盾
    ，是告訴人供稱伊未授權係事後始知被告持權狀抵押質供云云，自難信實。此外
    另參酌：告訴人供承有關公司及家庭之開支均由上訴人在處理（詳原審卷第三三
    八頁），而台灣省合作金庫建國支庫八十六年十二月五日合金建字第四六六七
    號函載明八十四年九月二十九日轉帳支出之十八萬元，其中二萬元係轉入欣揚騰
    公司之甲存八０四九一三號帳戶，八十四年十月三十日轉帳支出之九十萬元，其
    中十一萬元係存入欣揚騰公司在該銀行之甲存000000000號帳戶，此有
    該函暨附件足憑（詳原審卷第一四四、一四五頁），世華商業銀行八十六年十二
    月十日世銀儲字第二九九號函明載：八十四年十一月十七日轉帳支出之四十萬元
    金額入欣揚騰公司之台灣省合作金庫建國支庫0000000000000帳
    戶，八十四年十二月二十六日轉帳支出之四十三萬元，其中三萬元亦轉入同一帳
    戶，有該函可稽（同上卷第一五七頁），是如何能謂上訴人將上開款項據為己有
    ，綜上等情，參互印證，查本案被告與告訴人原為夫妻關係，並身為告訴人公司
    會計，且告訴人亦自承曾授權被告簽發使用支票，又亦多使用被告支票，故尚難
    認定被告是否無權或越權簽發使用告訴人或其公司支票，此外又查無其他任何積
    極之證據，足證被告確有何涉犯刑法第二百零一條第一項、第二百十六條、第二
    百十條、第三百二十條第一項、第三百三十九條第一項等行為，揆諸首開說明，
    本件不能證明被告犯罪。
五、原審不察，遽予論科，尚嫌速斷，被告上訴意旨否認犯罪，指摘原判決不當，為
    有理由，應由本院將原判決撤銷，改諭知被告無罪之判決。
據上論結，應依刑事訴訟法第三百六十九條第一項前段、第三百六十四條、第三百零
一條第一項，判決如主文。
本案經檢察官蔡薰慧到庭執行職務。
中      華      民      國    九十      年      九      月    二十六    日
                                臺灣高等法院刑事第八庭
                                    審判長法  官  蔡  秀  雄
                                          法  官  沈  宜  生
                                      法  官  楊  炳  禎
右正本證明與原本無異。
如不服本判決應於收受送達後十日內向本院提出上訴書狀，其未敘述上訴之理由者並
得於提起上訴後十日內向本院補提理由書（均須按他造當事人之人數附繕本）。
                                          書記官  廖  素  花
中      華      民      國    九十      年      九      月    二十八    日


司法院資訊處製作；財團法人民間司法改革基金會備份。
